【裁判字號】    99,台上,1997
【裁判日期】    991028
【裁判案由】    請求確認債權及抵押權不存在
【裁判全文】
最高法院民事判決            九十九年度台上字第一九九七號
上  訴  人  台新國際商業銀行股份有限公司
法定代理人  乙○○
訴訟代理人  林慶苗律師
被 上訴 人  甲○○
訴訟代理人  徐克銘律師
上列當事人間請求確認債權及抵押權不存在事件，上訴人對於中
華民國九十九年六月二十二日台灣高等法院第二審判決（九十八
年度重上字第六二○號），提起上訴，本院判決如下：
    主  文
上訴駁回。
第三審訴訟費用由上訴人負擔。
    理  由
本件原審以：被上訴人之被繼承人陳軒於民國八十五年、八十九
年及九十二年多次腦血管病變在西園醫院住院治療，九十五年七
月、九月及十一月曾多次因感染及疑再次小中風住院期間，其眼
神呆滯，語言功能不良，已無法自理生活，而後四肢漸趨僵硬，
長期臥床需賴他人養護，經診斷為「陳舊性腦中風，併四肢僵硬
無力，氣管切開術後，血管性失智症」，除有醫院診斷證明書可
稽，並經西園醫院查復「陳軒確於八十五年六月十二日至六月十
八日、八十九年十二月二十二日至十二月二十八日、九十二年十
月十二日至十月十五日、九十三年四月二十七日至六月四日、九
十四年七月十二日至七月二十二日、九十五年九月五日至九月二
十八日、九十五年十一月十二日至十一月十九日、九十六年三月
二十八日至五月二日因腦血管病變併疑似再發性腦中風（梗塞）
、癲癇、尿路感染併敗血症等在該院住院治療，若以該病患自九
十四年至九十六年間之狀況，確有逐漸喪失自理生活能力之現象
；以此判斷，該病患尚不致無法有意識之任何行為，但常理判斷
並不會認為該病患有足夠之能力進行重大之決定」。徵諸證人即
西園醫院護理長黃夢琦、為陳軒剪頭髮之廖孟勝美及至陳軒長子
陳再嘉（於九十八年一月十八日死亡）家看股盤之郭銘森等有關
陳軒之住院或剪髮或家居神情之證詞，足見陳軒於九十五年間起
，即已因罹患陳舊性腦中風及血管性失智症，無法與他人溝通，
既不能清楚表達其意思，亦無足夠能力進行重大決定。參酌陳軒
嗣於九十六年八月二十二日入住海山護理之家後，始終無法使用
言語表達，並對於人、事、物無明確辨認能力，並經海山護理之
家查復屬實，亦見陳軒自九十五年間以後，其上述病情依然持續
，始終並無改善跡象。陳軒於九十五年十一月二日、三日應不具
有判斷簽訂借據、簽發本票、設定抵押權等法律行為效果之完整
精神能力。則上訴人指陳軒與其長子陳再嘉於九十五年十一月二
日與其簽訂借款借據暨約定書（下稱系爭借據），約定由陳軒、
陳再嘉共同向上訴人借款新台幣（下同）六百五十七萬一千八百
元（下稱系爭借款），除由陳軒、陳再嘉於同日共同簽發同金額
之本票（下稱系爭本票）外，並由陳軒於同年月三日，提供其所
有坐落台北縣樹林市○○○段四○四之九○地號土地所有權全部
及其地上同段一二七二、一二七三、一三五八、一三五九建號建
物所有權全部（下稱系爭不動產）為擔保，設定最高限額七百九
十萬元抵押權（下稱系爭抵押權）予上訴人當時，係在無意識中
所為，依民法第七十五條後段之規定，應屬無效。不因陳軒嗣後
始經台灣板橋地方法院於九十八年三月九日以九十八年度禁字第
三九號裁定宣告禁治產，而認陳軒所為上開法律行為之意思表示
為有效。復查陳軒為國小畢業，並通過台灣省鄉鎮民代表及縣轄
市民代表候選人資格檢覈，非不識字且非不能簽名，果其確係在
有意識之狀況下簽立上開文件，上訴人理應會要求其自行簽名，
以杜日後爭議，殊無採取按捺指印或由陳再嘉代為蓋用印文之必
要。上訴人辯指陳軒係在瞭解上開文件意義之情況下按捺指印及
加蓋印文，尚難認為真實。至證人張順治為上訴人之受僱人，並
為系爭借款之對保人，陳軒是否係在有意識之情況下簽立上開文
件，涉及該證人對保有無疏失之責任，矧其所為對保時陳軒意識
清楚親蓋指印之證言，又與前揭事證不符，亦難據為有利於上訴
人之認定。又上訴人另辯稱：伊所屬行員陳美帆於九十五年十一
月三日撥款之前，曾以電話向陳軒為撥款之告知及照會，陳軒對
於其告知事項亦表示知悉理解云云。惟被上訴人既否認該電話錄
音係陳軒本人之聲音，而上訴人復就此事實不能舉證，且證人陳
美帆所為伊係先打給陳再嘉請陳再嘉轉給他爸爸（陳軒），所以
伊相信就是他爸爸之證詞，尤無法確認與陳美帆通電話者確係陳
軒本人無誤，亦難憑此據為有利於上訴人之認定。陳軒之前於九
十四年十一月間，固曾擔任陳再嘉向台北國際商業銀行借款六百
三十五萬元之保證人，並提供其所有系爭不動產為擔保，設定最
高限額九百六十萬元抵押權。然查上開借款既係在前，且與系爭
借款已相距長達一年，則陳軒於兩次借款時之意識狀態自未必相
同，是上訴人執此抗辯陳軒簽立系爭借據、系爭本票及設定系爭
抵押權時，並非無意識云云，亦不足取。雖陳軒在西園醫院之護
理紀錄單所載，護理人員於九十五年九月二十二日協助陳軒喝約
二分之一之牛奶即表示不要喝了，惟此本於生理需求所為之反應
，殊難因此遽認陳軒具有判斷法律行為效果之能力。是上訴人執
此抗辯陳軒具有意識能力云云，自不足取。陳軒簽訂系爭借據、
簽發系爭本票及設定系爭抵押權，既係在無意識中所為，依民法
第七十五條後段之規定，應屬無效。從而被上訴人請求確認上訴
人對於陳軒就系爭本票裁定所示系爭本票之其中六百五十四萬九
千八百二十元本息之本票債權不存在；及確認上訴人就陳軒設定
之系爭抵押權所擔保之債權不存在；暨上訴人應將系爭抵押權設
定登記塗銷，應屬有據。查陳軒與上訴人間之系爭借據、及本於
該借據所簽發之系爭本票均屬無效，則上訴人本於該借貸契約之
約定，反訴請求被上訴人給付六百五十萬零八百三十四元及自九
十八年二月二十一日起，至清償日止，按年息百分之二點二八計
算之利息，並自九十八年三月二十二日起逾期在六個月以內者另
按前開約定利息百分之十，逾期在六個月以上者按前開約定利息
百分之二十加付違約金，自屬無據。復按民法第一百七十九條規
定不當得利之成立要件，必須無法律上之原因而受利益，致他人
受損害，且該受利益與受損害之間有因果關係存在。經查上訴人
雖依陳軒及訴外人陳再嘉共同指定，代償陳再嘉積欠台北國際商
業銀行民安西盛分行（現為永豐商業銀行西盛分行）之借款二百
零六萬六千五百十元及四百萬八千四百三十六元，並扣除手續費
三千元後，將餘款四十九萬三千八百五十四元撥入陳再嘉在上訴
人銀行所開立之帳戶內。惟查陳軒之上開撥款指示係在無意識中
所為，應屬無效，已如上述，上訴人自不得遽指其係併依陳軒之
指示而為撥款。又系爭借款上訴人僅係用以代償陳再嘉另筆向台
北國際商業銀行民安西盛分行所借用款項，陳軒僅為該另筆借款
之保證人及提供不動產為擔保設定抵押權之義務人，經永豐商業
銀行西盛分行查復屬實，上訴人撥款用以代償陳再嘉所積欠之上
開另筆全部借款後，陳軒之保證債務及抵押責任亦因而消滅，該
另筆借款之債權人因而同意塗銷抵押權設定登記。惟此全係因該
保證及抵押權所從屬之主債務消滅所致，與上訴人撥款係用以代
償陳再嘉上開另筆借款間，尚不具有直接因果關係，顯難逕認陳
軒因上訴人之上開撥款代償，而受有不當得利；且餘款四十九萬
三千八百五十四元亦係撥入陳再嘉在上訴人銀行所開立之帳戶內
，陳軒就系爭借款既未取得分文，尤難認其受有何不當得利。上
訴人追加不當得利法則，反訴請求被上訴人之被承受訴訟人陳軒
給付六百五十萬零八百三十四元及自九十八年二月二十一日起，
至清償日止，按年息百分之二點二八計算之利息，並自九十八年
三月二十二日起逾期在六個月以內者另按前開約定利息百分之十
，逾期在六個月以上者按前開約定利息百分之二十加付違約金，
亦屬無據。因而維持第一審所為上訴人敗訴之判決，駁回其上訴
，並駁回上訴人追加之反訴（按：原判決主文漏繕「反」字）。
查原審以上開理由認定被上訴人之被繼承人陳軒於辦理系爭抵押
借款、簽發系爭本票時係無係在無意識中所為，係屬無效；而上
訴人因系爭抵押借款撥款代償第三人陳再嘉之借款及撥款入陳再
嘉於上訴人銀行之帳戶，難認被上訴人受有不當得利等情，核屬
事實審取捨證據、認定事實之職權行使，於法尚無違誤。上訴論
旨，指摘原判決為不當，聲明廢棄，為無理由。
據上論結，本件上訴為無理由。依民事訴訟法第四百八十一條、
第四百四十九條第一項、第七十八條，判決如主文。
中    華    民    國  九十九  年    十    月  二十八  日
                      最高法院民事第六庭
                          審判長法官  劉  福  聲
                                法官  鄭  玉  山
                                法官  劉  靜  嫻
                                法官  袁  靜  文
                                法官  葉  勝  利
本件正本證明與原本無異
                                      書  記  官
中    華    民    國  九十九  年   十一   月    九    日
                                                      Ｅ

司法院資訊處製作；財團法人民間司法改革基金會備份。
